ACORDAO-COMPLETO-2320545

ACÓRDÃO 5898/2019 ATA 24/2019 - PRIMEIRA CÂMARA

VISTOS, relatados e discutidos estes autos de Auditoria que teve por objetivo examinar a regularidade da aplicação de verbas federais transferidas ao Município de Abaré/BA, no período de 2009 a 2014 para as áreas de Saúde, Educação e Infraestrutura Urbana,
ACORDAM os Ministros do Tribunal de Contas da União, reunidos em sessão da Primeira Câmara, ante as razões expostas pelo Relator, em:
9.1. acolher as razões de justificativa apresentadas pelo Sr. Benedito Pedro da Cruz e rejeitar as justificativas do Sr. Delísio Oliveira da Silva, deixando-se, excepcionalmente, de aplicar a ele a multa cominada no art. 58 da Lei 8.443/1992;	
9.2. dar ciência ao Município de Abaré/BA de que a aplicação de recursos públicos fora da vigência do contrato constitui irregularidade que, na inexistência de justificativa plausível, pode configurar ato de gestão ilegal ou ilegítimo, nos termos da legislação em vigor; 
9.3. determinar à Secretaria Especial do Desenvolvimento Social do Ministério da Cidadania que, no prazo de noventa dias, conclua a análise do Convênio 118/2009 (Siconv 706341) , caso não o tenha feito, encaminhando-se a esta Corte, em igual prazo, as respectivas evidências; e
9.4. determinar à Segecex que monitore o cumprimento do item anterior, avaliando-se as providências tomadas pelo ente concedente quanto ao Convênio 118/2009 (Siconv 706341) , no sentido de promover o eventual ressarcimento ao erário.

Auditoria que teve por objetivo examinar a regularidade da aplicação de verbas federais transferidas ao Município de Abaré/BA, no período de 2009 a 2014, para as áreas de Saúde, Educação e Infraestrutura Urbana.

Primeira Câmara

Prefeitura Municipal de Abaré/BA.

3. Responsáveis: Benedito Pedro da Cruz (XXX.863.205-XX); Delísio Oliveira da Silva (XXX.294.718-XX).

13.1. Ministros presentes: Walton Alencar Rodrigues (Presidente) e Benjamin Zymler.
13.2. Ministros-Substitutos convocados: Augusto Sherman Cavalcanti (Relator) e Weder de Oliveira.

ACORDAO-COMPLETO-2419807

Acórdão de Relação 8351/2020 - Primeira Câmara

Acórdão de Relação

AUGUSTO SHERMAN

Adoto, como relatório, excerto da instrução vazada à peça 40 dos autos por Auditora Federal lotada na Sec-BA, anuída pelo respectivo corpo diretivo (peças 41-42) :
"INTRODUÇÃO 
1. Trata-se de Relatório de Auditoria que objetivou examinar a regularidade da aplicação de verbas federais transferidas no período de 2009 a 2014 para as áreas de Saúde, Educação e Infraestrutura Urbana no Município de Abaré/BA, determinada pelo Memorando 15/2015-Segecex.
2. Os trabalhos de campo foram realizados no período compreendido entre 19/09/2016 e 26/10/2016.
3. Durante a fase do planejamento foram selecionados os convênios e transferências recebidas pelo Município de Abaré/BA que seriam objeto de análise, conforme quadros abaixo:
CONVÊNIOS
SAÚDE
	Convênio
	Vigência
	Objeto
	Concedente
	Valor (R$) 
	Situação

	679750
	29/5/2014 a 25/11/2016
	Implantação de Sistema de Esgotamento Sanitário- Distrito de Ibó
	Fundação Nacional de Saúde
	3.846.881,18 (Liberado 769.376,24) 
	Adimp.

	669558
	21/12/11 a 21/12/13
	Sistema de Esgotamento Sanitário - MSD
	Fundação Nacional de Saúde
	500.589,35
	Inadimp

EDUCAÇÃO
	Convênio
	Vigência
	Objeto
	Concedente
	Valor (R$) 
	Situação

	665582
	30/12/10 a 19/3/16
	Construção de Escola no Programa Nacional de Reestruturação e Aparelhagem da Rede Pública de Educação Infantil - Proinfância.
	FNDE
	1.319.780,88
	Adimp.

	661689
	2/7/10 a 30/11/11
	Aquisição de veículo automotor, zero Km, com especificações para transporte escolar, no âmbito do Programa Caminho da Escola.
	Min. da Educação - FNDE
	331.650,00
	Adimp.

	655185
	30/12/09 a 29/12/10
	Aquisição de veículo automotor, zero Km, com especificações para transporte escolar, no âmbito do Programa Caminho da Escola
	Ministério da Educação - FNDE
	200.970,00
	Concluído

INFRAESTRUTURA
	Convênio
	Vigência
	Objeto
	Concedente
	Valor (R$) 
	Situação

	706341
	30/11/09 a 31/03/11
	Construção de cisternas de placas para armazenamento de agua de chuva e capacitação para convivência com o semiárido.
	Min. Desenvol. Social e Combate à Fome.
	173.619,60
	Inadimp.

PROGRAMAS
EDUCAÇÃO
Pnate
SAUDE
Assistência farmacêutica;
Investimento (infraestrutura) . 
2014 R$ 734.400,00) Programa de Requalificação de UBS;
2013 R$ 36.000,00 -Incentivo para Construção da Academia da Saúde - Ampliada (PI) ;
R$ 244.800,00 -Ampliação do Âmbito do Programa de Requalificação de UBS;
2012 R$ 108.000,00 - Incentivo para Construção da Academia da Saúde - Ampliada PI;
R$ 36.000,00 - Incentivo para Construção de Polos da Academia da Saúde - Ampliada.
HISTÓRICO
4. Conforme Relatório de Fiscalização 418/2016 (peça 24) foram os seguintes os achados de auditoria: 
Execução parcial do objeto pactuado - Convênio 118/2009
5. Em 20/11/2009, o então Prefeito de Abaré assinou com o Ministério do Desenvolvimento Social e Combate à Fome o Convênio 118/2009, Siconv 706341, que teve por objeto o apoio à construção de 120 cisternas de placas para armazenamento de água de chuva, visando à dotação de infraestrutura hídrica para consumo humano, a fim de beneficiar a população de baixa renda e com dificuldade no acesso aos recursos hídricos na região semiárida, por meio do acesso, o gerenciamento e a valorização da água. 
6. Para a execução do objeto, foram necessários recursos financeiros no valor de RS 181.642,96. Os recursos no valor de R$ 173.169,60, referente a obrigação do concedente, foram transferidos em 2/12/2009.
7. Consta na prestação de contas que foram construídas 49 cisternas no valor de R$ 70.894,67, distribuído material para 31 beneficiários executarem as obras das cisternas no valor de R$ 44.851,73 e distribuição de material incompleto para construção de uma cisterna no valor de R$ 675,60. Segundo Relatório de Cumprimento do Objeto o objetivo do convênio foi parcialmente cumprido dentro das metas previstas para construção de 120 cisternas uma vez que somente foram executadas 49 cisternas.
8. A Prefeitura de Abaré/BA recolheu ao Fundo Nacional de Assistência Social, em 5/12/2012, a importância de R$ 65.082,37 e em 18/12/2012 a importância de R$ 1.500,00.
9. O citado convênio encontra-se no sistema Siconv na situação de inadimplente, entretanto o sistema não foi alimentado com as informações necessárias ao esclarecimento da questão. Considerando que o convênio estava na condição de inadimplência cabe a atuação do Ministério.
10. A equipe propôs, então, que fosse determinado ao Ministério (Secretaria Nacional de Assistência Social) que analisasse a situação do convênio e adotasse as providências necessárias quanto a falta de lançamento no Siconv dos documentos referentes à execução do ajuste por parte do tomador dos recursos, bem como, manifestasse conclusivamente quanto ao atingimento do objeto no prazo de 60 dias.
Execução de serviços e pagamentos em períodos não cobertos pela vigência contratual - Convênio 665582
11. O convênio 665582 teve por objeto a construção de Unidade Escolar, no âmbito do Programa Nacional de Reestruturação e aparelhagem da Rede Escolar Pública de Educação Infantil Proinfância - Tipo B, na sede do município, com vigência entre 30/12/2010 até 18/12/2012 (720 dias) .
12. Foram assinados os seguintes termos aditivos ao convênio:
a) 2º TA (18/12/2012) - prorrogação da vigência do convênio por 192 dias a partir de 19/12/2012, vencendo em 30/6/2013.
b) 3º TA (28/6/2013) - prorrogação da vigência por 243 dias a partir de 01/7/2013, vencendo em 28/2/2014.
c) 4º TA (13/2/2014) - A vigência do convênio fica prorrogada por 180 dias a partir de 1/3/2014 até 27/8/2014.
13. Além disso, foi apresentado Ofício GAP 63/2014, com pedido de renovação de convênio, de 10/7/2014, solicitando a prorrogação por 360 dias, contudo não foi apresentado termo aditivo referente a citada solicitação. Também foi apresentado o Ofício GAP 3/2015, pedido de renovação de convênio, de 13/1/2015, solicitando a prorrogação do convênio por 360 dias, contudo também não foi apresentado o termo aditivo em referência.
14. Assim a vigência comprovada do convênio foi até 27/8/2014 e noticiada até 23/2/2016, conforme anexos aos ofícios GAP 63/2014 e GAP 3/2015.
15. Além disso, foi assinado com a Empresa Fortaleza Empreendimentos e Incorporações Ltda. o Contrato 205-A/2012 no valor de R$ 1.332.950,91, em 20/2/2012. O prazo estipulado para execução da obra foi o previsto nas etapas constantes no cronograma físico-financeiro elaborado para 12 meses.
Termos Aditivos ao Contrato 205-A/2012
16. Foram assinados os seguintes termos aditivos ao Contrato 205-A/2012
a) TA 22/2012 (8/10/2012) - prorroga por mais 210 (duzentos e dez) dias, a partir de 08 de outubro de 2012, ou seja, até 5/5/2013.
b) TA 4/2013 (8/5/2013) - prorroga por mais 210 dias a partir de 8/5/2013, ou seja, até 3/12/2013.
17. Ressalta-se a informação de que, por termo aditivo, o prazo definitivo ajustado para a entrega da obra, totalmente concluída, era de 27/8/2014, contudo o termo aditivo não foi apresentado.
18. Assim temos que que a vigência comprovada do contrato foi de 3/12/2013 e noticiada de 27/8/2014.
19. Foram efetuados pagamentos entre 15/5/2012 e 22/5/2013. Posteriormente foram realizados pagamentos em resto a pagar entre 10/1/2014 a 17/4/2014.
20. Dentro do prazo sem comprovação de cobertura contratual foram apresentadas e pagas 3 medições (12ª (8/1/2014) , 13ª (25/2/2014) e 14ª (9/4/2014) ) nos valores de R$ 25.495,52, R$ 27.282,75 e R$ 24.880,46.
Academia de Saúde 
21. Em relação a construção e implantação da academia de saúde, com utilização de recursos de investimento fundo a fundo, foi assinado o contrato 609/2012 que teve vigência inicial de 14/5/2012 a 10/9/2012. O Termo Aditivo 32 prorrogou a vigência do mesmo por 120 dias a partir de 11/10/12 até 7/2/2013. O período de 11/9/2012 a 10/10/2012 ficou sem cobertura contratual. O último pagamento no valor de R$ 61.323,66, referente a 4ª medição, ocorreu em 17/7/2013, portanto fora do prazo da vigência do contrato. Apesar da informação de que a 4ª medição se deu no período de 6/9/2012 a 31/12/2012 a nota fiscal só foi emitida em 16/7/2013.
Projeto de implantação ausente ou não aprovado
22. Em referência a construção a Unidade Escolar, no âmbito do Programa Nacional de Reestruturação e aparelhagem da Rede Escolar Pública de Educação Infantil PROINFANCIA Tipo B, na Sede do Município de Abaré/BA, não foi localizado o Projeto de Implantação.
Termo aditivo assinado após o término da vigência do contrato.
23. Em 14/5/2012, foi assinado o contrato 609/2012 para construção e implantação de academia de saúde ampliada com prazo de vigência de 120 dias com Empresa Mutti Santana Construções e Serviços Ltda., no o valor de RS 205,159,08.
24. O Termo Aditivo 032/2012/2012, de 11/10/2012, prorrogou o prazo de vigência do Contrato 609/2012 por mais 120 (cento e vinte) dias, a partir de 11/10/ 2012.
25. Assim temos que o Contrato 609/2012 teve vigência inicial de 14/5/2012 a 10/9/2012, contudo o TA 32 prorrogou a vigência do mesmo por 120 dias a partir de 11/10/12 até 7/2/2013. O período de 11/9/2012 a 10/10/2012 ficou sem cobertura contratual.
26. Em razão desses achados, o Relatório de Auditoria inserto à peça 24, consignou a seguinte proposta que contou com a anuência do Diretor da Subunidade Técnica (peça 25) :
89.1 Determinação ao Ministério do Desenvolvimento Social e Combate à Fome (Secretaria Nacional de Assistência Social) para que analise a situação do Convênio 706341/2009, construção de 120 cisternas, adote as providências necessárias quanto a falta de lançamento no Siconv dos documentos referentes à execução do ajuste por parte do tomador dos recursos, bem como manifeste-se conclusivamente quanto ao atingimento do objeto no prazo de 60 dias.
89.2 Audiência do Sr. Benedito Pedro da Cruz (CPF XXX.863.205-XX) , com fundamento na Lei 8.443/92, art. 43, II; RI/TCU art. 250, IV, para que apresente razões de justificativa quanto a:
89.2.1 efetivação de pagamentos sem cobertura contratual em relação aos seguintes eventos:
a) medições 12, 13 e 14 da obra de construção objeto do Convênio Siafi 665582, referente ao Contrato 205-A/2012 com a Empresa Fortaleza Empreendimentos e Incorporações Ltda., nos valores de R$ R$ 25.495,52, R$ 27.282,75 e R$ 24.880,46, respectivamente.
b) 4ª medição das obras de construção da Academia de Saúde, no valor de R$ 61.323,66.
89.2.2 ausência do Projeto de Implantação para construção da Unidade Escolar, no âmbito do Programa Nacional de Reestruturação e aparelhagem da Rede Escolar Pública de Educação Infantil PROINFANCIA Tipo B, na Sede do Município de Abaré/BA, em desacordo com o Manual de Orientações Técnicas, Anexo II, item 5.1, c, da Resolução FNDE 6/2007
89.3 Audiência do Sr. Delísio Oliveira da Silva (CPF XXX.294.718-XX) , com fundamento: Lei 8.443/92, art. 43, II; RI/TCU art. 250, IV, para que apresente razões de justificativa quanto a:
89.3.1 a celebração do Termo Aditivo. 32, ao Contrato 609/2012, fora do prazo permitido na Cláusula 6ª, § 3º, do mesmo contrato;
89.3.2 ausência do Projeto de Implantação para construção da Unidade Escolar, no âmbito do Programa Nacional de Reestruturação e aparelhagem da Rede Escolar Pública de Educação Infantil PROINFANCIA Tipo B, na Sede do Município de Abaré/BA, em desacordo com o Manual de Orientações Técnicas, Anexo II, item 5.1, c, da Resolução FNDE 6/20076.
27. Por sua vez, conforme Despacho de peça 26, o Secretário da Secex/BA manifestou-se de acordo com a proposta, exceto quanto à realização de audiência dos Srs. Benedito Pedro da Cruz e Delísio Oliveira da Silva acerca da 'ausência do Projeto de Implantação para construção da Unidade Escolar', em virtude da ocorrência de sucessivas alternâncias de gestores municipais no cargo de Prefeito que impediria, no caso concreto, identificar claramente o responsável pela ausência do projeto não apresentado à equipe de auditoria.
28. Em Despacho de peça 27, o Exmo. Ministro, Augusto Sherman Cavalcanti, com fundamento no art. 11 da Lei 8.443/92, autorizou a expedição de diligência ao MDS para que esclarecesse as providências já tomadas relativamente ao convênio e a realização das audiências sugeridas em relação aos indícios de irregularidades referentes a execução e pagamentos de serviços em períodos não cobertos pela vigência contratual. Quanto ausência de projeto de implantação relativo à construção de unidade escolar solicitou que fosse seja analisada a possibilidade de identificação da responsabilidade pelo indício de irregularidade e que fosse efetuada a respectiva audiência, caso possível.
29. Dada à impossibilidade de identificação do responsável pela ausência de projeto de implantação relativo à construção de unidade escolar pelas razões apontadas no expediente de peça 30, os autos foram encaminhados ao Serviço de Administração para a adoção das diligências e audiências determinadas pelo Relator: 
EXAME TÉCNICO
30. Assim, em cumprimento ao Despacho do Ministro-Relator (peça 27) , foi promovida diligência ao MDS, mediante o Ofício 1656/2017 (peça 31) . Efetuou-se, ainda, a audiência dos Srs. Benedito Pedro da Cruz, por meio do Ofício 1657/2017 (peça 32) , e Delísio Oliveira da Silva, por meio do Ofício 1658/2017 (peça 33) , datados de 16/6/2017.
31. O Srs. Benedito Pedro da Cruz e Delísio Oliveira da Silva tomaram ciência dos ofícios que lhes foram remetidos, conforme documentos constantes das peças 38 e 39, e apresentaram suas razões de justificativa, conforme documentação integrante das peças 36 e 37. 
32. O MDS encaminhou os documentos de peça 35 em atendimento a diligência efetuada pela Secex/BA informando que:
 a) a Nota 74/2017/Sesan/CGEOF/COPC (SEI nº 0605482) , de 12/07/2017, informa que o convenente não alcançou integralmente as metas e objetivos previstos no projeto, conforme Parecer Técnico 04/2016 - CGAA/Defep/Sesan/MDS, de 28/04/2016 (SEI 0605509) e que até o presente momento o convenente não inseriu a documentação no Siconv; 
 b) diante da ausência de envio de documentação complementar (em meio físico ou Siconv) , solicitada por meio do Ofício 142/2014 - Defep/Gabin/Sesan/MDS, de 17/07/2014 (SEI 0606558) , o Município de Abaré/BA foi inscrito como INADIMPLENTE no Siafi, conforme extração anexa (SEI 0605512) ;
 c) a Coordenação de Prestação de Contas ainda não procedeu à análise financeira do referido Convênio. Portanto, tão logo seja finalizada a análise serão cobradas as glosas apontadas pela Área Técnica, bem como as financeiras, caso haja (peça 35, p. 3) .
Análise das razões de justificativa 
33. O Sr. Delísio Oliveira da Silva apresentou as justificativas para celebração do termo Aditivo 32 ao Contrato 609/2012, fora do prazo permitido na Cláusula 6ª, § 3º do mesmo contrato nos seguintes termos (peça 36) :
 a) no início do mês de setembro, ainda na vigência do contrato, a Prefeitura Municipal iniciou várias discussões com a empresa contratada sobre o andamento e conclusão do projeto, visto que a equipe de engenharia da Prefeitura já havia informado da impossibilidade de finalização no prazo contratual, ou seja, até 14/09/2012. Além da discussão com a construtora sobre o prazo de finalização das obras, várias outras discussões se tornaram necessárias naquele momento, especialmente sobre as adequações e fidedignidade ao Projeto Básico, para que tudo saísse em conformidade com o Memorial Descritivo, Cronograma Física e a Planta do Projeto, descritos no Edital do Processo Licitatório, obedecendo às diretrizes fixadas pelo Ministério da Saúde;
 b) apesar de todo esforço na negociação com a empresa, os ajustes só ficaram acordados entre as partes em 11/10/2012, ou seja, 28 dias após o vencimento do contrato, data está em que foi firmado o Termo Aditivo 32 ao Contrato 609/2012, apenas extensão de prazo, sem qualquer acréscimo de valores;
 c) considerando, ainda, por se tratar de uma obra em fase final de acabamento, com projeto do próprio Ministério da Saúde, não poderíamos transformar o sonho do povo abareense em mais uma obra inacabada como milhares que existem disseminadas em nosso país, fatos estes que sobrepuseram, naquele 'impossibilidade de aditivar contrato vencido'.
34. Apesar das justificativas apresentadas, permanece a irregularidade de assinatura de termo aditivo após vencida a vigência do convênio, em desacordo com o art. 60, parágrafo único, da Lei 8.666, de 1993, uma vez que é nulo e de nenhum efeito contrato verbal com a Administração.
art. 60. Os contratos e seus aditamentos serão lavrados nas repartições interessadas, as quais manterão arquivo cronológico dos seus autógrafos e registro sistemático do seu extrato, salvo os relativos a direitos reais sobre imóveis, que se formalizam por instrumento lavrado em cartório de notas, de tudo juntando-se cópia no processo que lhe deu origem.
Parágrafo único. É nulo e de nenhum efeito o contrato verbal com a Administração, salvo o de pequenas compras de pronto pagamento, assim entendidas aquelas de valor não superior a 5% (cinco por cento)  do limite estabelecido no art. 23, inciso II, alínea 'a' desta Lei, feitas em regime de adiantamento.
35. Assim sendo, as razões de justificativa não devem ser acatadas. Ademais, ainda que não haja constatação de fraude, cabe a proposição de multa ao responsável, nos termos do art. 58, inc. II, da Lei 8.443/1992 por infringência a Cláusula 6ª, § 3º. 
36. Por sua vez, o Sr. Benedito Pedro da Cruz apresentou as seguintes justificativas (peça 37) : 
 a) Medições 12, 13 e 14 da obra de construção objeto do Convênio Siafi 665582, referente ao Contrato 205-A/2012, celebrado com a empresa Fortaleza Empreendimentos e Incorporações Ltda., nos valores de R$ 25.495,52, R$ 27.282,75 e R$ 24.880,46, respectivamente: 
a.1) O contrato n° 205-A teve vigência até 08/10/2012 e foi prorrogado até 08/05/2013 pelo Termo Aditivo n° 022/2012, primeira prorrogação, e, posteriormente, em função do atraso dos trabalhos, e objetivando não causar maiores prejuízos à sociedade, foi firmado o Termo Aditivo n° 004/2013, que deu novo prazo para conclusão dos serviços, até 08/12/2013. A empresa Fortaleza Empreendimentos e Incorporações Ltda., realizou todo trabalho objeto do Contrato n° 205-A dentro do prazo contratual, ou seja, até 08/12/2013.
a.2) A medição 12, no valor de R$25.495,52, integrante do Processo de Pagamento n° 154, está com data de 02/12/2013, portanto dentro do período contratual, que vai até 08/12/2013, conforme esclarecido acima; e quanto às medições 13, e 14, nos valores respectivos de R$27.282,75 e R$24.880,46, apesar de as planilhas conterem data posterior à vigência do contato, a Prefeitura constatou que toda obra fora executada até a data de 08/12/2013, não havendo necessidade de aditivar prazo.
a.3) Os valores em referência tratam de despesas inscritas em restos a pagar de 2013, portanto de obrigatoriedade constituída em exercícios anteriores a 2014, e no período de vigência do contrato. 
 b) 4ª medição das obras de construção da Academia de Saúde, no valor de R$ 61.323,66:
b.1) A vigência do Contrato n° 609/2012 foi de 14/05 a 14/09/2012, e ampliada para 11/02/2013 em decorrência do Termo Aditivo n° 032/2012, e todo trabalho da empresa fora realizado dentro do prazo contratual firmado, ou seja, até 11/02/2013. Informamos, todavia, que, em relação ao pagamento ora questionado, de R$61.323,66, houve falha da equipe técnica em não ter deixado inscrito como 'Restos a Pagar', sendo o pagamento realizado 17/07/2013 através da classificação orçamentária DEA - Despesas de Exercícios Anteriores.
b.2) No exercício seguinte, ou seja, 2013, por força do art. 37 da Lei Federal 4.320/64, a Prefeitura reconheceu a falha, e, de imediato, determinou novo empenho da despesa, no elemento DEA, e, consequentemente, o pagamento. Assim, as Planilhas de Medições datadas de 31/12/2012, nos valores de R$11.203,70 e R$50.119,96, não deixam dúvidas de que as despesas realizadas foram rigorosamente dentro do período contratual.
37. As situações relatadas tratam de pagamentos realizados após término das vigências dos contratos sem comprovação de que os serviços também tenham sido efetuados fora da vigência. Os elementos presentes nos autos não indicam que tais despesas não se destinaram efetivamente ao cumprimento do objeto conveniado, não tendo sido constatados indícios de locupletamento por parte dos gestores.
38. Assim, no caso em análise, não cabe a aplicação de qualquer sanção ao gestor. Entretanto, a fim de evitar a ocorrência de novas falhas, deve-se dar ciência ao Município de Abaré/BA que a aplicação de recursos públicos fora da vigência do contrato constitui irregularidade grave que, no caso de não haver justificativa plausível, pode configurar ato de gestão ilegal ou ilegítimo, acarretando a responsabilização dos agentes envolvidos, nos termos da legislação em vigor.
PROPOSTA DE ENCAMINHAMENTO 
39. Diante do exposto, considerando que não foram constatados indícios de locupletamento e fraude por parte dos gestores, submetem-se os autos à consideração superior, propondo: 
 a) aplicar ao Sr. Delísio Oliveira da Silva (CPF XXX.294.718-XX) a multa prevista no art. 58, IV, da Lei 8.443/1992, fixando-lhes o prazo de quinze dias, a contar das notificações, para que comprove, perante este Tribunal (art. 214, inciso III, alínea 'a', do Regimento Interno/TCU) , o recolhimento da dívida ao Tesouro Nacional, atualizadas monetariamente desde a data do Acórdão até a do efetivo recolhimento, se forem pagas após o vencimento, na forma da legislação em vigor, devido a celebração do termo Aditivo ao Contrato 609/2012, fora do prazo permitido na Cláusula 6ª, § 3º do mesmo contrato;
 b) autorizar, desde logo, nos termos do art. 28, inciso II, da Lei 8.443/1992, a cobrança judicial da dívida caso não atendida à notificação; 
 c) dar ciência ao Município de Abaré/BA que a aplicação de recursos públicos fora da vigência do contrato constitui irregularidade grave que, no caso de não haver justificativa plausível, pode configurar ato de gestão ilegal ou ilegítimo, acarretando a responsabilização dos agentes envolvidos, nos termos da legislação em vigor.".
	É o relatório.

não há.

Não atuou.

RELATÓRIO DE AUDITORIA. APLICAÇÃO DE VERBAS FEDERAIS POR MUNICÍPIO. SAÚDE, EDUCAÇÃO E INFRAESTRUTURA URBANA. AUDIÊNCIA. APRESENTAÇÃO DE RAZÕES DE JUSTIFICATIVA. ACOLHIMENTO. NÃO APLICAÇÃO DE MULTA. DILIGÊNCIA.

RELATÓRIO DE AUDITORIA (RA)

Coordenação-Geral de Controle Externo de Gestão de Processos e Informações (Copin).

Em exame Auditoria que teve por objetivo examinar a regularidade da aplicação de verbas federais transferidas ao Município de Abaré/BA, no período de 2009 a 2014 para as áreas de Saúde, Educação e Infraestrutura Urbana.
Durante a execução dos trabalhos, no segundo semestre de 2016, foram avaliados seis convênios, bem como transferências realizadas no âmbito de programas federais de educação e assistência à saúde, totalizando a monta de R$ 4.281.566,47.
Os trabalhos de auditoria identificaram os seguintes achados: 
execução parcial do objeto pactuado no Convênio 118/2009, Siconv 706341, pactuado com o então Ministério do Desenvolvimento Social e Combate à Fome - construção de 120 cisternas de placas para armazenamento de água de chuva;
ausência de projeto de implantação relativo à construção de unidade escolar no âmbito do Programa Nacional de Reestruturação e aparelhagem da Rede Escolar Pública de Educação Infantil Proinfância Tipo B, na Sede do Município de Abaré/BA - Convênio 702513/2010, Siafi 665582;
assinatura de termo aditivo, execução e pagamentos de serviços em períodos não cobertos pela vigência contratual em relação ao Contrato 205-A/2012, celebrado com a empresa Fortaleza Empreendimentos e Incorporações Ltda. para construção de Unidade Escolar - Proinfância - no valor de R$ 1.332.950,91; 
assinatura de termo aditivo, execução e pagamento de serviços em períodos não cobertos pela vigência contratual em relação ao Contrato 609/2012, cujo objeto era a construção e implantação da academia de saúde.
Em razão dos indícios de irregularidades, a equipe de auditoria havia proposto a expedição de determinação ao MDS para que analisasse a situação do convênio referido no item "a" supra e a audiência dos gestores municipais responsáveis pelos indícios de irregularidades referidos nos itens "b", "c" e "d" (peça 24) , havendo divergência parcial por parte do então titular da Sec-BA, dada a ausência de identificação quanto à responsabilidade pela irregularidade do item "b" retro (peça 26) .
Por meio do Despacho de peça 27, determinei a realização de diligência ao então MDS para que esclarecesse as providências já tomadas relativamente ao item "a" supra e a realização das audiências sugeridas em relação aos indícios de irregularidades referentes à execução e pagamentos de serviços em períodos não cobertos pela vigência contratual, bem como pela celebração de aditivos a contratos com vigência expirada. 
Quanto à irregularidade do item "b", atinente à ausência de projeto de implantação relativo à construção de unidade escolar, solicitei os esforços da unidade técnica para a efetiva identificação da responsabilidade pelo indício de irregularidade e, caso possível, a realização da respectiva audiência.
Neste contexto, a Sec-BA promoveu as medidas saneadoras supramencionadas, realizando-se audiências dos Srs. Benedito Pedro da Cruz (prefeito municipal na gestão 2013/2016; irregularidade "c") e Delísio Oliveira da Silva (prefeito eleito para a gestão 2009/2012; irregularidade "d") , sem lograr êxito em identificar a responsabilidade pela irregularidade de item "b", dadas as sucessivas alternâncias de gestores municipais no cargo de prefeito municipal (peças 26 e 30) .
Em sua derradeira instrução (peça 40) , a Sec-BA propõe, em pareceres uniformes, acatar as justificativas prestadas pelo Sr. Benedito Pedro da Cruz e rejeitar as justificativas do Sr. Delísio Oliveira da Silva, aplicando-se lhe a multa legal, além de expedir "ciência" à comuna.
Com as vênias de estilo, deixo de acatar a proposta de aplicação de multa ao Sr. Delísio Oliveira da Silva. 
A audiência do Sr. Delísio Oliveira da Silva versou sobre a celebração do termo Aditivo 32 ao Contrato 609/2012 (academia de saúde) após o fim de sua vigência (peça 33) .
A meu ver, a despeito de a celebração do termo aditivo ter ocorrido após o final da vigência do contrato anteriormente celebrado, merece relevo o fato de o aditamento ter ocorrido apenas 28 dias (em 11/10/2012 - peça 19, p. 245; peça 24, p. 15, item 82) após o fim da vigência inicial da avença (14/9/2012 - peça 19, p. 247 e 250) . Além disso, o Termo Aditivo 32 se destinou à prorrogação do prazo, sem qualquer acréscimo de valores.
No meu sentir, tais circunstâncias minoram a reprovabilidade da conduta em questão e sugerem o afastamento da aplicação da multa legal. Com efeito, deixo de acolher a sintética análise oferecida pela unidade técnica, por considerar que, embora não tenha sido afastada a irregularidade, não se deve aplicar a multa em questão.
No que diz respeito à audiência do Sr. Benedito Pedro da Cruz, gestão 2013-2016, lembro que esta versou sobre a efetivação de pagamentos sem cobertura contratual em relação - peça 32: (i) medições 12, 13 e 14 da obra de construção objeto do Convênio Siafi 665582, referente ao Contrato 205-A/2012, celebrado com a empresa Fortaleza Empreendimentos e Incorporações Ltda., nos valores de R$ 25.495,52, R$ 27.282,75 e R$ 24.880,46, respectivamente; e (ii) 4ª medição das obras de construção da Academia de Saúde, no valor de R$ 61.323,66
Acolho a análise e a proposta de encaminhamento instrutória, no sentido de acolher as justificativas apresentadas (peça 37) , dadas as prorrogações do Contrato 205-A/2012 (peça 37, p. 8-9) , chegando-se a vigorar até dezembro de 2013, bem como a prorrogação do Contrato 609/2012, supramencionada. 
Por fim, quanto ao achado mencionado na alínea "a" do item 3 supra, o então MDS informou que o convenente não havia alcançado integralmente as metas e objetivos previstos, tendo sido inscrito como inadimplente no Siafi, sendo que a análise financeira do Convênio 118/2009 (Siconv 706341 - repasse de R$ 173.619,60) ainda estaria em curso (peça 35, p. 3) . Assim, a unidade técnica se absteve de exarar qualquer análise ou proposta a respeito.
Ao consultar a referida avença no Portal de Convênios, há indicação de que a prestação de contas estaria rejeitada e que a situação de inadimplência estaria suspensa. Por outro lado, a partir de consulta aos sistemas desta Corte, minha assessoria não identificou a respectiva tomada de contas especial, confirmando-se a informação já constante do TCProcesso 029.901/2017-0. 
Assim sendo, faz-se mister determinar à Secretaria Especial do Desenvolvimento Social do Ministério da Cidadania que conclua a análise do Convênio 118/2009, de sorte a promover, caso necessário, a instauração da respectiva tomada de contas especial. No mesmo sentido, afigura-se oportuno determinar à unidade técnica responsável pelo presente feito que monitore o cumprimento da referida deliberação, avaliando-se as providências eventualmente tomadas pelo ente concedente com vistas ao resguardo do erário.
Ante o exposto, manifesto-me por que o Tribunal aprove o acórdão que ora submeto à deliberação deste Colegiado.
TCU, Sala das Sessões Ministro Luciano Brandão Alves de Souza, em 16 de julho de 2019.
AUGUSTO SHERMAN CAVALCANTI
Relator